臺灣士林地方法院民事判決　　　　　　 91年度重訴字第730號
原　　　告　賴李（即祭祀公業天經公管理人）
訴訟代理人　丙○○
被　　　告　乙○○
訴訟代理人　呂康德律師
被　　　告　甲○○
上列當事人間刑事附帶民事損害賠償事件，由本院刑事庭以本院
90年度重附民字第30號移送前來，本院於民國96年4 月25日言詞
辯論終結，判決如下：
    主  文
原告之訴及假執行之聲請均駁回。
訴訟費用由原告負擔。
    事  實  及  理  由
壹、程序部分：
一、被告甲○○未於言詞辯論期日到場，核無民事訴訟法第386
    條各款所列情形，爰依原告之聲請，由其一造辯論而為判決
    。
二、按刑事訴訟諭知無罪、免訴或不受理之判決者，應以判決駁
    回原告之訴，但經原告聲請時，應將附帶民事訴訟移送管轄
    法院之民事庭，此為刑事訴訟法第503 條第1 項所明定；又
    法院認附帶民事訴訟確係繁雜，非經長久時日不能終結其審
    判者，得以合議裁定移送該法院之民事庭，前項移送案件，
    免納裁判費，同法第504 條第1 項前段、第2 項亦有明文。
    本件刑事法院第一審判決被告有罪，即依刑事訴訟法第504
    條規定，將本件移送本院民事庭，且未徵收裁判費，其移送
    符合刑事法第504 條第1 項、第2 項之規定，且無何違反同
    法第503 條第1 項規定而誤為移送之情，從而本案已合法繫
    屬於本院民事庭，本院自應依民事訴訟法之規定進行審理程
    序，刑事法院嗣後雖改判被告無罪確定，惟本院尚不得逕認
    本件起訴（移送）不合法，而依刑事訴訟法第503 條第1 項
    、第3 項規定判決駁回原告之訴或命原告補繳裁判費，先予
    敘明。
貳、得心證之理由：
一、原告起訴主張：被告侵占祭祀公業天之財產新臺幣（下同）
    7300萬元，經檢察官詳加調查後，認其等侵占之犯罪事實明
    確而偵查起訴在案，嗣並經本院第一審判決被告有罪，被告
    侵占之侵權行為，業已造成原告之重大損害，爰提起本件刑
    事附帶民事訴訟，並聲明請求判決：被告應賠償原告7300萬
    元；原告願供擔保，請准宣告假執行。
二、被告之答辯：
  (一)被告甲○○部分：被告甲○○未於言詞辯論期日到庭，據其
    所提書狀，其答辯內容為：原告據以請求被告給付之請求權
    基礎，為侵權行為，並以其於刑事案件中主張之侵占事實，
    作為侵權行為之態樣，惟原告所指被告之侵權行為，業經臺
    灣高等法院判決被告無罪確定在案，故原告主張被告有侵權
    行為，顯無理由等語，並聲明請求判決：原告之訴駁回；如
    受不利判決，願供擔保請准宣告免為假執行。
  (二)被告乙○○辯稱：本件刑事案件已判決被告無罪，原告之主
    張為無理由，並聲明請求判決：原告之訴駁回。
三、本件原告主張被告二人侵占其金錢，致其受有損害，而請求
    被告負損害賠償責任云云，惟查：
  (一)被告甲○○於81年6 月22日，與原告就臺北縣板橋市○○段
    1440地號土地（下稱系爭土地）簽訂買賣契約，約定由被告
    向原告買受系爭土地，總價款1 億2045萬元，其中尾款於所
    有權過戶登記後，由被告甲○○向銀行抵押借款後支付，而
    被告甲○○並於同日與訴外人許清田簽訂預定買賣契約，另
    於同年月25日再簽定買賣契約，將系爭土地轉賣予許清田，
    系爭土地所有權之移轉方式則由賴天經祭祀公業直接移轉予
    即被告甲○○指定之訴外人許清田，由許清田以系爭土地向
    中國信託銀行融資所得之7300萬元撥匯入賴天經祭祀公業臺
    灣土地銀行板橋分行之帳戶。嗣因賴天經祭祀公業有部分派
    下員對於系爭土地之出賣有異議而生紛爭，致使向被告甲○
    ○購買系爭土地之許清田無法在系爭土地順利施工興建房屋
    ，經被告甲○○出面質問原告，賴天經祭祀公業遂向臺灣土
    地銀行板橋分行購買一張由該分行簽發，發票日82年2 月20
    ，面額7300萬元，並指定受款人為被告甲○○之支票（下稱
    系爭支票）交予被告甲○○，並由被告甲○○簽收，被告甲
    ○○於取得系爭支票後存入軍將企業股份有限公司於臺灣中
    小企業銀行士林分行，帳號06144-1 號帳戶，欲待賴天經祭
    祀公業之派下紛爭平息，使許清田得以在系爭土地順利施工
    後，被告再將將7300萬元交付予賴天經祭祀公業等事實，核
    與原告所提出侵占告訴狀及所附原告賴李與被告甲○○所簽
    訂之買賣契約書、土地所有權狀、收據、臺灣臺北地方法院
    85年度重訴字第1009號民事判決及確定證明書之內容相符（
    臺灣板橋地方法院86年度偵字第6721號卷，第1 頁至第13
    頁），且與原告於偵查期日之陳述相符（臺灣板橋地方法院
    86年度偵字第67 21 號卷，第34頁至第35頁），並經證人許
    清田證述屬實，且有許清田與被告甲○○簽訂之買賣契約書
    及付款支票附於刑事偵查卷宗足憑（臺灣士林地方法院檢察
    署88年度偵續字第23號卷，第49頁至第53頁、第61頁至第74
    頁）。應堪信為真實。
  (二)被告甲○○於收受上開7300萬元之銀行支票時所出具之收據
    雖載為「代為保管款」等字句（臺灣板橋地方法院檢察署86
    年度偵字第6721號卷，第8 頁），然被告甲○○與原告為延
    續原81年6 月22日雙方所立之買賣契約書，於82年2 月28日
    又簽訂另紙契約書（臺灣士林地方法院檢察署87年度偵緝字
    第61號卷，第30頁），約定：「二因系爭買賣土地尚有糾紛
    ，造成買受人損失，且要求賠償，今經出賣人之委員會大會
    通過，同意由買受人保留尾款7897萬697 元整（此款為7300
    萬元之融資款加上其餘款），等到土地糾紛全部完結再為交
    還給出賣人，三買受人對祭祀公業天經公放棄已發生損害賠
    償請求權。」等情觀之，既言「保留尾款」，且除7300 萬
    元外尚有597 萬697 元，合計7897萬697 元之土地尾款尚未
    支付，再參以出賣人即原告於85年7月25日對被告甲○○提
    起給付買賣價金訴訟（即前述臺灣臺北地方法院85年度重訴
    字第1009號案件），其請求給付買賣價金之數額亦為7897萬
    697 元（即包括系爭7300萬元在內），其理由則主張被告甲
    ○○已給付第一期、第二期土地款計4147萬9303元，餘土地
    尾款7897萬697 元，被告甲○○於82年2 月8 日請求因公業
    派下子孫不時至買受人建築工地騷擾，阻擾買受人經營交易
    ，待公業內部不再發生紛爭，阻撓工程時，再由土地買主（
    被告）給付第三次土地款7897萬697 元（包括土地融資款）
    ，故雙方同意等到土地糾紛全部完結再為交付第三次土地款
    ，並於82年2月25日立具契約書等情，並經臺灣臺北地方法
    院為原告勝訴之判決，有上開民事確定判決影本在卷可按（
    臺灣板橋地方法院檢察署86年度偵字第6721號卷，第11頁至
    第13頁），由是，足見原告於出賣系爭土地後，因部分派下
    員對於系爭土地之買賣發生爭議而阻撓次承買人即訴外人許
    清田在系爭土地施工，經被告甲○○向原告提出質疑，原告
    為確保次承買人許清田得以在系爭土地順利施工，乃將上開
    已收之7300萬元尾款退還予被告甲○○，約定待派下員紛爭
    解決能使許清田順利施工後，再由被告甲○○支付上開尾款
    ，因此原告於收受7300萬元之買賣價金後再將之返還予買受
    人，並約定同意由被告甲○○保留尾款7897萬697 元（含系
    爭7300萬元），等到土地糾紛全部完結再為支付，並放棄對
    賴天經祭祀公業之損害賠償請求權，足見原告為履行其出賣
    人之擔保責任（使買受人達到買受土地之目的即在系爭土地
    順利施工興建房屋），將已收受之7300萬元返還被告甲○○
    ，被告甲○○對該7300萬元顯係為自己而為持有，而非為出
    賣人持有，其所有權已再歸屬於買受人已非出賣人所有（亦
    即系爭7300萬元尾款為尚未交付），否則於兩造約定條件成
    就後（即派下員紛爭解決），原告何能再依原土地買賣關係
    請求給付價金而非依委託保管之法律關係請求返還保管款？
    尚不得以被告甲○○所書立字據記載「代為保管款」等辭句
    ，逕認被告甲○○取得並持有系爭7300萬元款項，係侵占原
    告之財產，從而原告以被告甲○○侵占系爭7300萬元款項為
    由，主張被告甲○○對其有侵權行為，據以請求被告甲○○
    賠償7300萬元，即非有理由。
  (三)被告甲○○自原告處取得系爭7300萬元，並非對原告有何侵
    權行為，既如上述，則被告甲○○縱將該筆金錢交付部分予
    被告宗乙○○，亦係基於被告間之其他法律關係，尚難認被
    告乙○○為侵占行為之共同侵權行為人；況被告乙○○並未
    自原告處直接收受任何財物並據以侵占之，則原告主張被告
    宗寶對其有侵占之侵權行為，並據以請求被告乙○○賠償
    7300萬元，亦屬無據。
四、綜上所述，被告對原告並無侵占財物之侵權行為，原告依侵
    權行為之法律關係，請求被告給付7300萬元，為無理由，應
    予駁回；其訴既經駁回，其假執行之聲請即失所附麗，應併
    予駁回。
五、本件事證已臻明確，兩造其餘主張舉證及攻擊防禦方法，於
    判決結果不生影響，無庸一一論述，附此敘明。
六、據上論結，原告之訴為無理由，依民事訴訟法第385 條第1
    項前段、第78條，判決如主文。
中　　華　　民　　國　　96　　年　　5 　　月　　11　　日
                  民事第二庭  法  官  王怡雯
以上正本證明與原本無異。
如對本判決上訴須於判決送達後20日內向本院提出上訴狀。
中　　華　　民　　國　　96　　年　　5 　　月　　14　　日
                              書記官  陳鳳嬌
